臺灣高等法院臺中分院刑事判決　　　　96年度上易字第1135號
上　訴　人　臺灣彰化地方法院檢察署檢察官
被　　　告　乙○○
　　　　　　　　　　現
上列上訴人因毒品危害防制條例案件，不服臺灣彰化地方法院96
年度訴字第167號中華民國96年5月14日第一審判決（起訴案號：
臺灣彰化地方法院檢察署95年度毒偵字第2780號），提起上訴，
本院判決如下：
    主  文
上訴駁回。
      事實及理由
一、本案經本院審理結果，認第一審判決認事用法及量刑均無不
    當，應予維持，並引用第一審判決書記載之事實、證據及理
    由（如附件）。公訴人上訴意旨雖謂「被告自九十五年五月
    初某日起至同年七月十六日下午一時許止，另曾反覆施用第
    二級毒品甲基安非他命多次，因認此部分犯罪與原判決論罪
    部分有集合犯關係，為實質上一罪。」云云。(一)惟按被告之
    自白不能作為有罪之惟一証據，法有明文，本件公訴人認被
    告涉犯該施用第二級毒品甲基安非他命犯行，除於96年9月7
    日為警查獲，並扣得第二級毒品甲基安非他命1包等物品 ，
    及有當時被告採尿送驗之尿液鑑驗通知書附卷可稽，足認有
    確切證據，足資佐証被告於96年9月7日為警查獲之際，有施
    用第二級毒品甲基安非他命犯行外， 其餘上開自於94年5月
    間起，另有施用第二級毒品甲基安非他命犯行，除被告之自
    白外，並無其他佐証足以証明其該部分之犯行，是除上開於
    96 年9月7日 為警查獲之際有施用第二級毒品甲基安非他命
    犯行明確外，其餘部分尚不能證明被告犯罪，先為敘明。(二)
    再按刑法第五十六條連續犯之規定業經修正公布刪除，並
    於九十五年七月一日施行，而依新法對於上開反覆實施犯罪
    模式之對應處置，除合於「接續犯」或「包括一罪」之情形
    外，則僅能依數罪併罰之規定個別處斷。且學理上「包括
    一罪」概念，屬「集合犯」之態樣，本質上原具有反覆、延
    續實行之特徵，立法時既予特別歸類，定為犯罪構成要件之
    行為要素，則行為人基於概括之犯意，在密切接近之一定時
    、地持續實行之複次行為，倘依社會通念，於客觀上認為符
    合一個反覆、延續性之行為觀念者，於刑法評價上，即應僅
    成立一罪。學理上所稱「集合犯」之職業性、營業性或收集
    性等具有重複特質之犯罪均屬之，例如經營、從事業務、收
    集、販賣、製造、散布等行為概念者是（最高法院九十五年
    度臺上字第四六八六號判決意旨參照）。從而，集合犯應係
    依一般社會通念，特定犯罪行為具有反覆實施之特性，立法
    者於制定刑罰法律之初，亦已認知該種行為類型之反覆性，
    而有意藉由法條中客觀構成要件之行為要素，涵括上開具有
    反覆實施特性之數個犯罪行為，仍僅接受一次刑法之評價為
    已足。惟實務運作上，應特加注意者，乃屬「集合犯」之犯
    罪，並非其所有反覆實行之行為，皆一律認為包括一罪，仍
    須從行為人之主觀犯意，自始係基於概括性，行為之時、空
    上具有密切關係，「且」依社會通念認屬包括之一罪為合理
    適當者，始足當之，否則仍應依實質競合予以併合處罰。準
    此，施用毒品者，每一個滿足該次毒癮之施用毒品行為，在
    時空上既可明顯區隔，自係各自獨立之施用毒品行為。又
    查，刑法功能之一，在對違法犯罪行為，給予相當之刑罰制
    裁，藉由刑罰之威嚇力產生壓制遏阻犯罪之動能，除期矯治
    犯罪行為人之惡性，使得以再社會化，並確保國家社會共同
    生活體之法律秩序。是參酌首揭本次刑法修法理由，刑法有
    關連續犯、常業犯刪除後，原則上應依一行為一罪一罰予以
    併合處罰，且實務上對於接續犯、集合犯等實質上一罪關係
    見解之變更，僅係回歸法律適用原貌而已，目前階段不應過
    度擴張適用。如將時空上明顯足以區隔之滿足該次毒癮之各
    次施用毒品行為，遽以時間長短解決訴訟經濟問題，認均在
    「集合犯」包括一罪範圍之內，應屬違反廢除連續犯之立法
    意旨，蓋如此認定結果，非但不能端正立法意旨所稱：「每
    每在起訴之後，最後事實審判決之前，對繼續犯同一罪名之
    罪者，均適用連續犯之規定論處，不無鼓勵犯罪之嫌，亦使
    國家刑罰權之行使發生不合理之現象」等語之情形（反覆施
    用毒品，多次為警查獲之吸毒者，可透過「不曾間斷施用毒
    品」之空言自白云云，獲得僅成立一個施用毒品罪之判決）
    ，並因連續犯加重其刑之規定業已刪除，致使反覆施用毒品
    之行為人形式上甚或實質上可獲得較未廢除連續犯規定前為
    輕之刑度之判決。如此，豈不反而加劇「鼓勵犯罪之嫌」，
    使國家刑罰權之行使發生「更不合理」之現象。此次立法
    理由針對吸毒犯行固提及：「恐因數罪併罰而有量刑過重而
    產生不合理現象之現象一節，在實務運用上，應可參考德、
    日等國之經驗，委由學界及實務以補充解釋之方式，發展接
    續犯之概念，對於合乎『接續犯』或『包括的一罪』之情形
    ，認為構成單一之犯罪，以限縮數罪併罰之範圍，『用以解
    決』上述問題」等語。惟上揭論述，顯然並未認以往實務對
    於施用毒品行為採連續犯而未採接續犯甚或集合犯之見解，
    有何不當，考其上揭用語之目的，應僅係提出一種解決「『
    恐』產生量刑過重現象」之想法供實務、學界參考。本次刑
    法修正既廢除連續犯及常業犯之規定，為達罰當其罪，符合
    罪刑相當原則目的，自不宜以原有連續犯或常業犯量刑標準
    之舊思維，為數罪併罰定執行刑之依據，業如前述。且修法
    前實務上因被告較後或較前之施用毒品行為未及為法院審酌
    ，復因二者具有連續犯關係而為前案既判力所及，致無法對
    被告該次施用毒品行為予以論罪處罰之不合理現象所在多有
    ，此次修法刪除連續犯規定而論以數罪併罰結果，一方面可
    避免上述不合理現象之發生，另方面透過法院嗣後以裁定定
    其應執行之刑時，得以綜合審酌裁量出一適當之應執行刑，
    應更能切合此次修法用意，並解決修法理由所謂恐因數罪併
    罰而有量刑過重而產生不合理現象之問題。是立法理由提及
    之恐因數罪併罰而有量刑過重而產生不合理之現象，依本院
    見解，應由法院於定其應執行之刑時，基於罰當其罪，符合
    罪刑相當原則目的之考量，予以綜合判斷裁量出一適當之應
    執行之刑，以資調節，而非遽予改變以往實務見解，改論「
    集合犯」，否則即難以符合此次修法刪除連續犯規定之目的
    。綜上所述，立法理由言及之恐因數罪併罰而有量刑過重
    而產生不合理現象，既本可透過法院適當之裁量定出罪刑相
    當之刑期以滋避免、解決。且如將吸毒者在時空上明顯足以
    區隔之主觀上滿足各該次毒癮之各次施用毒品行為，予以評
    價為「集合犯」而僅成立一個施用毒品罪，復明顯有違本次
    修正刪除連續犯規定之立法本旨。則就本件上開於96年9月7
    日為警查獲之際，被告施用第二級毒品甲基安非他命犯行明
    確併辦部分，既與本件犯罪時間相差有二月多之久，並無時
    空之密接性，顯與本案無實質上一罪關係，無從併案審理，
    原審已認上開併辦部分，難認與本件之施用事實具集合犯關
    係，復未經起訴，自應退回由檢察官另行依法偵辦，自無不
    合，公訴人上訴，為無理由，應予駁回。
三、據上論斷，應依刑事訴訟法第三百七十三條、第三百六十八
    條，判決如主文。
本案經檢察官甲○○到庭執行職務。
中　　華　　民　　國　　96　　年　　7　 　月　　13  　日
            刑事第二庭    審判長法　官  李  璋  鵬
                                法　官  胡  森  田
                                法　官  蕭  錦  鍾
上列正本證明與原本無異。
不得上訴。
                                書記官  蕭  訓  慧
中　　華　　民　　國　　96　　年　　7　 　月　　17　　日
